【裁判字號】    96,重上更(三),403
【裁判日期】    970102
【裁判案由】    毒品危害防制條例
【裁判全文】
臺灣高等法院臺南分院刑事判決   96年度重上更(三)字第403號
上  訴  人  臺灣雲林地方法院檢察署檢察官
被      告  甲○○
指定辯護人  本院公設辯護人丙○○
上列上訴人因被告違反毒品危害防制條例案件，不服臺灣雲林地
方法院89年度訴字第369號中華民國91年1月25日第一審判決（起
訴案號：臺灣雲林地方法院檢察署89年度毒偵字第350號、第246
3號 ），提起上訴，判決後經最高法院第三次發回更審，本院判
決如下：
    主  文
上訴駁回。
    理  由
一、公訴意旨
（一）起訴事實：被告甲○○基於販賣第一、二級毒品之概括犯
      意，自民國（下同）88年11月28日前後數日，連續在雲林
      縣土庫鎮崙內里崙內112號住處，販賣第一級毒品海洛因
      及第二級毒品安非他命予許誌賢、綽號「阿誠」、「志影
      」、「嘉義阿賢」、「文田」、「阿忠」、「福哥」、「
      吳正宗」、「阿木」等人，每次新臺幣（下同）二千五百
      元至三萬六千元不等。而於89年1月11日17時許，在雲林
      縣土庫鎮崙內里崙內一一二號住處，為警查獲海洛因十五
      包、安非他命九包、夾鏈袋九包、帳冊一本及大麻一包（
      關於被告持有第二級毒品大麻一包，觸犯毒品危害防制條
      例第11條第2項之罪部分，業經本院91年度上訴字第337號
      判處有期徒刑7月確定）；又於同年5月16日17時許，在同
      一地點，為警查獲海洛因7包（按在其身上查獲海洛因一
      包，另在其住宅客廳泡茶桌上查獲海洛因六包）。
（二）起訴法條：毒品危害防制條例第4條第1項、第2項。
（三）起訴證據：
      公訴意旨認被告甲○○有販賣第一級毒品海洛因及第二級
      毒品安非他命罪嫌，無非以同案被告許誌賢、陳友才於警
      訊中供述：警方在現場查獲之毒品及相關證物均為被告甲
      ○○所有。另陳友才於警訊中亦供稱：據甲○○親口說海
      洛因他購買是一錢二萬元，轉手他人是二萬五千元，現賺
      五千元。現場查獲之空夾鏈袋是被告用來分裝第一、二級
      毒品，轉手販賣給不特定人吸食等語。再扣案帳冊內，載
      有11月28日之日期、人名、金額及包數，該帳冊與毒品均
      放在同一個包包內被查獲。且帳冊記載之「阿木」，其真
      實姓名為許木，許木之前科紀錄表內有多次施用毒品之犯
      罪前科；另吳正宗部分，據吳正宗於警訊中證稱：帳冊內
      所載之行動電話0000000000號係伊子吳慶珍所使用，吳慶
      珍染有毒癮等語。而帳冊內登載之「北港阿賢」則吻合許
      誌賢之特徵，其亦有施用毒品之犯行，故此帳冊顯為販毒
      之紀錄，經檢察官核對其當庭書寫之筆跡結果，兩者明顯
      屬同一人之字跡。扣案之顆粒九袋均含甲基安非他命成份
      ，白粉十五包均含海洛因，顯非僅供其一人施用等情為其
      論據。
二、本院之判斷：
（一）按犯罪事實應依證據認定之，無證據不得推定其犯罪事實
      ；又不能證明被告犯罪者，應諭知無罪之判決；刑事訴訟
      法第154條第2項、第301條第1項分別定有明文。所謂犯罪
      事實之證據，係指足以認定被告確有犯罪行為之積極證據
      而言，該項證據且須適合被告犯罪事實之認定，始得採為
      斷罪資料，有最高法院29年度上字第3105號、53年度臺上
      字第2705判例足資參照。又認定不利於被告之事實，須依
      積極證據，苟積極證據不足為不利於被告事實之認定時，
      即應為有利於被告之認定，更不必有何有利之證據。再事
      實之認定，應憑證據，如未能發現相當證據，或證據不足
      以證明，自不能以推測或擬制之方法，為裁判基礎，最高
      法院亦著有30年度上字第816號、40年度臺上字第86號判
      例可資參照。
（二）訊據被告堅決否認有何販賣毒品犯行，辯稱：第一次（89
      年1月11日）被警察查獲之物均係乙○○所有 ，因為伊係
      警方之線民，配合警方辦案而在乙○○身旁臥底，並將房
      屋借予乙○○居住，至於第二次查獲之物係綽號「裕文」
      男子所有，伊遭其栽贓等語。
（三）經查：
    １警方於89年1月11日查獲扣案之顆粒九袋， 均含有甲基安
      非他命成份，淨重20.9650克，驗餘淨重20.8286克；89年
      1月11日查獲之白粉共十五包送鑑驗後 ，均含海洛因，合
      計淨重7.75公克，89年5月16日查獲之七包白粉 ，亦均含
      海洛因，合計淨重2.30公克 ，分別有法務部調查局89年2
      月11日陸字第89132228號、89年7月4日陸(一)字第89163218
      號鑑定通知書二紙及憲兵司令部刑事鑑識中心89年2月16
      日綱得字第02034號鑑驗通知書一紙附卷可憑（詳偵查卷
      54、79頁、原審卷18頁）。是上開扣案之物品分屬第二級
      、第一級毒品，固堪認定。
    ２關於扣案之記事本（公訴人稱「帳冊」），共有三頁，記
      載內容分別為：「＼阿誠7000志影1200嘉義阿賢5000
      北港阿賢3500文田2500小胖１包３包」（詳警卷(一)22頁上
      ）、「吳正宗0000-000000 0000元、阿木0000000000 000
      000000 000元（詳警卷(一)22頁左）「福哥0000000000 000
      00、阿忠10000」（詳警卷(一)22頁右），各有該記事本可
      稽。經原審將該記事本（編為甲類），與被告甲○○之筆
      跡（書信一封、原審及檢察官命於當庭書寫之筆跡共三紙
      －編為乙類），送請法務部調查局鑑定結果，認甲類與乙
      類字跡部分筆劃特徵及書寫習慣近似，不排除為同一人書
      寫之可能性，惟因乙類筆跡多為當庭書寫，前後兩次所書
      字跡式樣及特徵變化不一，且與甲類字跡可供比對之平時
      相關字復過少，致憑現有資料，僅能提鑑析意見供參考。
      有該局90年11月16日陸二字第90067869號鑑定通知書附原
      審卷可稽（詳原審卷144、145頁），本院就該局所提之鑑
      析意見，認為該記事本之字跡與被告甲○○書信上字跡、
      當庭書寫之字跡，筆劃特徵及書寫習慣確實近似，應係被
      告所寫無訛。
    ３ａ查92年1月14日修正通過之刑事訴訟法施行前（92年9月
        1日施行 ），已繫屬於各級法院之案件，其後之訴訟程
        序，應依修正刑事訴訟法終結之，但修正刑事訴訟法施
        行前已依法定程序進行之訴訟程序，其效力不受影響，
        刑事訴訟法施行法第7條之3定有明文。另證人應命具結
        ，但與本案有共犯之關係者，不得令其具結，修正前刑
        事訴訟法第186條第3款亦定有明文。本件證人許誌賢、
        陳友才二人係於89年1月11日17時許 ，在被告住處因意
        圖販賣而持有毒品，與被告同為警查獲後，隨案移送台
        灣雲林地方法院檢察署偵辦，雖上揭證人等所涉上開犯
        行，嗣經檢察官偵查終結，認犯罪嫌疑不足而為不起訴
        處分。然上開證人於偵查中既與被告具有共犯之關係，
        依法不得令其具結，則其等於修正刑事訴訟法施行前之
        89年1月12日， 在檢察官偵查中所為之上開供述，依刑
        事訴訟法施行法第7條之3規定，自不因其當時未具結而
        認無證據能力，合先敘明〔參照本件最高法院96年度台
        上字第5180號判決發回意旨（一）〕。又前述證人許誌
        賢、陳友才二人於警詢及檢察官偵查中之陳述，既經公
        訴人、被告暨辯護人均不爭執證據能力，且無事實顯示
        係因違法蒐證所取得之證據，本院審酌該等證據作成時
        之情況，亦認為適於作為證據，爰認均具有證據能力。
      ｂ被告與許誌賢、 陳友才於89年1月11日17時許同時被警
        察逮捕，據證人許誌賢於警訊時指稱「警方現場查獲之
        毒品及相關證物均為甲○○所有。」「甲○○將毒品分
        裝，我並不知道作何用途，但有可能準備販售於他人。
         」「我沒有向甲○○買過毒品。」（詳警卷7頁正反面
         、8頁）；證人陳友才於警訊時亦指稱「海洛因、安非
        他命、大麻、吸食器等是屋主甲○○所有，係甲○○提
        供給大家吸食。」「毒品來源是許誌賢告訴我甲○○那
        邊有，所以我才和許誌賢去甲○○那邊吸食，據甲○○
        親口說海洛因他購買是一錢二萬元，然後轉手給他人是
        二萬五千元，現賺五千元。」「（警方現場查獲之空夾
        鏈袋那麼多均作何用途？）係甲○○用來分裝第一、二
        級毒品，轉手販賣給不特定人吸食。」（詳警卷11頁反
        面、12、14頁）等語。
      ｃ證人即刑事警察局警員王紹科於原審雖證稱：「甲○○
        被查獲之前一個多月，甲○○得知乙○○在賣毒品，即
        配合去抓他們，也有發線民獎金，且當初曾請陳東山處
        理」等語（見原審卷59頁）；惟證人警員陳東山經原審
        訊以：「甲○○是否為警方埋伏在乙○○處的線民？」
        則答以：「之前我不曉得，後來有查證他是與我的同事
        合作過」，並證稱：「我當警察這麼多年，很少碰到甲
        ○○這麼熱心幫警方的人」等語（見原審卷58、59頁）
        。依上開證述，若王紹科曾於被告被查獲之前一個多月
        ，請陳東山處理，何以陳東山於查獲本案時仍不知被告
        係警方線民？而陳東山事前既不知情又何能知悉被告係
        熱心幫警方之人？況陳東山另證述被告被捕後，曾表示
        其係警方線民（見原審卷58頁），但卷查被告於警詢及
        檢察官偵查中均未曾表示其係警方線民，係遲至第一審
        審理時始為其係警方線民之供述，亦與警員陳東山上開
        證述內容不符。又被告是否擔任線民及因何案領取線民
        獎金？經本院向雲林縣警察局函詢結果則謂：被告於本
        案被移送後才確有提供部分線索予警方人員，並未領取
        線民舉報獎金，從而被告曾為線民之所辯，應係事後卸
        責之詞，不足採信。
      ｄ證人乙○○於本院審理時證稱：「以前有見過被告，不
        是很熟，伊前後兩年在麥寮六輕工作，公司倒閉後就高
        雄、台北四處跑，沒有待在雲林，沒有住過土庫，也不
        知道被告家在哪裡，沒有借住被告家，伊之前雖曾施用
        過安非他命，但不曾與被告一起施用」等語（見本院卷
        96年12月19日審判筆錄9至13頁）。
      ｅ綜上，被告「曾為線民及毒品為乙○○所有」之所辯，
        尚不足採，而由前述記事本內之字跡是被告之字跡一點
        ，應堪推論該記事本是被告所有，參酌證人即查獲前述
        毒品之刑警涂世圳指稱該等物品與上揭被告所有之記事
        本放在一起，且該處為被告甲○○之住處，與被告同時
        被查獲之許誌賢、陳友才二人於警詢均指稱該毒品為被
        告所有，是以堪認上開毒品均為被告甲○○所有。
    ４另警方於同年5月16日17時許 ，在被告住處查獲海洛因七
      包（在被告身上查獲海洛因一包，另在其住宅客廳泡茶桌
      上查獲海洛因六包），被告雖辯稱係綽號「裕文」男子所
      有，伊遭其栽贓云云，惟未能出證據以供查考，顯係卸責
      之詞，無從採信，此部分查獲之毒品亦堪認為是被告所有
      。
    ５前述記事本內雖有＼之日期記載，且有人名、金額及
      包數之記載，惟經查證結果：(1)據證人即記事本上記載之
      吳正宗於警訊時供稱：伊不認識甲○○，而該記事本內所
      載之行動電話0000000000號為其兒子吳慶珍所租用，吳慶
      珍並染有毒癮等語；且該電話確係吳慶珍所租用，有台灣
      大哥大股份有限公司行動電話費帳單一件在卷可稽（89年
      度偵字第350號卷77、78頁），而吳慶珍於原審訊問時則
      供稱沒有（向被告買過毒品），不認識甲○○（詳原審卷
      131頁）。吳慶珍此一供詞雖有可疑，惟卻難以據此推斷
      「吳正宗0000-000000 0000元」係毒品買賣之紀錄。(2)就
      記事本上「阿木0000-000000 0000000 00000元」之記載
      ，據雲林縣警察局刑警隊偵查員吳建利查證結果，「0000
      000000 0000000」電話均登記為許美玲，而由許木使用，
      此有勘查報告一紙在卷可稽（詳偵查卷56頁）。惟許木經
      本院更一審傳喚到庭結證稱：「0000-000000 0000000」
      電話均登記為其女兒許美玲名義，但由其使用，又其與被
      告並不認識，僅由乙○○（綽號林仔）介紹見過一次面，
      未曾向被告購買毒品（見本院更一審卷67至71頁）。依證
      人許木所證，仍難以記事簿上所載「阿木0000000000 000
      0000 00000元」瞭解其真正意義，自難遽以認定係被告販
      賣毒品之證據。(3)又記事上「福哥0000000000 00000」一
      節，經依該電話向所屬東信電訊股份有限公司查證結果，
      該號電話登記使用人為「黃連福，住嘉義市○區○○街三
      七巷二六號」，本院更一審依其所登住所傳喚，並無此人
      ，有東信電訊94年6月20日函復資料及本院傳票送達回證
      在卷可稽（見本院更一卷40、41頁）。(4)至於「阿誠7000
      」「小胖１包３包」「志影1200」「嘉義阿賢5000」「北
      港阿賢3500」「文田2500」「阿忠10000」固然均有人名
      簡稱及金額之記載，惟無從判斷其真實姓名及何種交易。
      (5)再公訴人所謂「帳冊內登載之『北港阿賢』吻合同案被
      告許誌賢之特徵」云云，但如何吻合，未據提出任何證據
      足以證明，且據許誌賢於警訊時亦供稱「我沒有向甲○○
      買過毒品」（詳警卷8頁）。則公訴人所謂「許誌賢亦有
      施用毒品之犯行，故此帳冊顯為販毒之紀錄」之推斷，即
      難遽採。(6)本案查獲該記事本之刑警隊小隊長涂世圳固於
      檢察官訊問時，證稱「這本小冊子與查獲之毒品都放在一
      個包包裡面，因為裡面有記載人名、金額及電話、包數，
      所以我們推測是販毒帳冊。」（詳偵查卷91頁）惟僅屬揣
      測之詞，而被告拒不說明記事本內之真意，亦不得據此而
      為被告有販賣毒品犯行之認定。
    ６前述毒品固堪認為係被告所有，然而，該毒品究係供被告
      與朋友吸食，抑或用來販賣營利，有待審認。據許誌賢供
      稱未向被告買過毒品，則其所謂「甲○○將毒品分裝，我
      並不知道作何用途，但有可能準備販售於他人。」純係推
      測之詞。而被告單純持有數量，尚非鉅數，不足以此推斷
      其意圖販賣而購入。又陳友才此前未曾與被告往來，被查
      獲當天是應許誌賢之邀而由許誌賢騎車載同前往被告住處
      ，甫進入被告住處未幾，即同時為警查獲逮捕等情，業據
      其於警訊時供明（嗣於檢察官偵訊時亦同此供述，見偵字
      第350號卷21頁 ），則要難想像其如何可能得知被告販毒
      之詳情，且被告果有販毒情事，又豈有可能如實將其販毒
      成本、利潤告知素昧平生之陳友才，況乎被告對陳友才所
      稱販賣海洛因予他人，未據其陳明究係販賣何人，地點在
      何處及其實際交易價錢如何等。顯見許誌賢、陳友才二人
      於警訊時指稱被告販毒之情事，並無確實之依據，難以憑
      信。又證人陳友才嗣於原審雖又證稱「（在警訊有無供稱
      ：被告甲○○說他安非他命《按應係海洛因》一錢他轉手
      就賺五千元？）我是在警局作筆錄時，親耳聽到甲○○有
      向警察承認他轉手可以賺五千元」等語，惟被告於警訊時
      自始至終堅決否認其未有任何販毒行為，此有其警訊筆錄
      可稽（見警卷第2至4頁），且證人即當時製作被告警訊筆
      錄之警員陳東山於本院更二審到庭證稱：警訊筆錄確係據
      實記載等語（見本院更二審卷76頁），顯見證人陳友才上
      開原審中之證述，與實情不符，無可採信。
    ７綜上所述，本件警方查獲之毒品，固可認為是被告所有，
      ，惟綜觀本案全部卷證，並無任何積極證據足資認定有何
      購毒者曾向被告購買毒品海洛因或安非他命，本院自無從
      以其持有該等海洛因，逕認被告有何販賣毒品之犯行。另
      據被告坦承施用第二級毒品甲基安非他命，且尿中驗出有
      甲基安非他命陽性反應，乃被送觀察勒戒、強制戒治，是
      以該部分持有安非他命行為，應認供吸食用，而已在該勒
      戒程序處理。至於持有海洛因之部分，雖被告之尿液未驗
      出嗎啡陽性反應（見原審卷16、17頁），惟其於檢察官另
      案訊問時，坦承吸食海洛因（ 89年度毒偵字第769號卷85
      年5月17日訊問筆錄 ），並於本院更一審審理時坦承施用
      第一級毒品海洛因，惟使用量很少，斷斷續續（見本院更
      一卷73、74頁）。考量一般人施用海洛因後，迅速水解轉
      變成嗎啡，再循嗎啡之代謝途徑出體外，百分之八十以上
      於投與後二十四小時內自尿液中排出，因此採尿化驗於投
      與後二十四小時內進行為宜，有行政院衛生署藥物食品檢
      驗局81年藥檢壹字第006431號函可稽。因此被告雖尿液中
      驗無嗎啡陽性反應，亦可理解。是縱認前述查獲之海洛因
      係被告所持有，衡情諒係供被告自己施用而持有，此部分
      亦應循勒戒程序處理，而不另論持有第一級毒品罪，併此
      敘明。
（三）綜上所述，本院尚無從依前述證據，認定被告確有販賣海
      洛因及甲基安非他命犯行，復無任何購毒者指證曾向被告
      購買海洛因、甲基安非他命，自難僅憑前述不確實之證據
      遽以販賣毒品罪相繩。被告辯稱無販賣毒品犯行，尚堪採
      信。此外，復查無其他積極證據足認被告確有公訴人所指
      犯行，應認為不能證明被告犯罪，自應為被告無罪之諭知
      。
三、原審因以不能證明被告犯罪，而為被告無罪之判決，於法核
    無違誤。檢察官仍執前詞提起本件上訴，為無理由，應予駁
    回。
四、適用法條
    刑事訴訟法第368條。
本案經檢察官吳忠賢到庭執行職務。
中    華    民    國    97     年    1    月    2     日
                  刑事第三庭    審判長法  官  陳義仲
                                      法  官  宋明蒼
                                      法  官  蔡勝雄
以上正本證明與原本無異。
檢察官如不服本判決，應於收受本判決後十日內向本院提出上訴
書，其未敘述上訴理由者並得於提起上訴後十日內向本院補提理
由書。
本件被告不得上訴。
                                      書記官  汪姿秀
中    華    民    國    97    年    1     月    2     日


司法院資訊處製作；財團法人民間司法改革基金會備份。
